ACORDAO-COMPLETO-2514050

ACÓRDÃO 18828/2021 ATA 40/2021 - SEGUNDA CÂMARA

VISTOS, relatados e discutidos estes autos de reversão de Pensão Especial de ex-Combatente deferida pela 5ª Região Militar do Comando do Exército. 
ACORDAM os Ministros do Tribunal de Contas da União, reunidos em sessão da Segunda Câmara, ante as razões expostas pelo Relator, e com fulcro nos arts. 1º, inciso V, e 39, inciso II, ambos da Lei 8.443/1992 c/c o art. 259, inciso II, do Regimento Interno/TCU em:
9.1. considerar ilegal a Pensão Especial de ex-Combatente instituída pelo Sr. Napoleão Guedes em benefício da Sra. Esther Guedes David, negando registro ao respectivo ato;
9.2. dispensar o ressarcimento das quantias indevidamente recebidas de boa-fé pela interessada, consoante o disposto no Enunciado 106 da Súmula da Jurisprudência do TCU;
9.3. determinar à Diretoria de Inativos e Pensionistas do Comando do Exército, no prazo de 15 (quinze) dias a contar da ciência desta deliberação, que:
9.3.1. abstenha-se de realizar pagamentos decorrentes do ato ora impugnado, sujeitando-se a autoridade administrativa omissa à responsabilidade solidária, nos termos do art. 262, caput, do Regimento Interno/TCU; e
9.3.2. comunique à Sra. Esther Guedes David a respeito deste Acórdão, alertando-a de que o efeito suspensivo proveniente da interposição de possíveis recursos perante o TCU não a exime da devolução dos valores percebidos indevidamente após a respectiva notificação, caso os recursos não sejam providos, encaminhando a este Tribunal, no prazo de 30 (trinta) dias, comprovante da referida ciência.

Ato de reversão de Pensão Especial de ex-Combatente deferida pela 5ª Região Militar do Comando do Exército.

Segunda Câmara

Comando do Exército.

3. Interessada: Esther Guedes David (XXX.432.969-XX).

13.1. Ministros presentes: Bruno Dantas (Presidente), Augusto Nardes e Raimundo Carreiro.
13.2. Ministro-Substituto convocado: Marcos Bemquerer Costa (Relator).
13.3. Ministro-Substituto presente: André Luís de Carvalho.

MARCOS BEMQUERER

Adoto como relatório, com os pertinentes ajustes de forma, a instrução da Secretaria de Fiscalização de Integridade de Atos e Pagamentos de Pessoal e de Benefícios Sociais - Sefip, cujo encaminhamento contou com a anuência do escalão dirigente daquela unidade especializada e do MP/TCU, representado pelo Procurador Rodrigo Medeiros de Lima (peças 5 a 7) : 
"INTRODUÇÃO
	Trata-se de ato de pensão especial de ex-combatente, submetido, para fins de registro, à apreciação do Tribunal de Contas da União (TCU) , de acordo com o art. 71, inciso III, da Constituição Federal.  O ato foi cadastrado e disponibilizado ao TCU por intermédio do Sistema e-Pessoal, na forma do art. 2º e 4º da Instrução Normativa TCU 78/2018.
2.	O ato desse processo pertence às seguintes unidades:
1.1. 2.1.	Unidade emissora: COMANDO DO EXÉRCITO.
1.2. 2.2.	Unidade cadastradora:  DIRETORIA DE INATIVOS E PENSIONISTAS.
1.3. 2.3.	Subunidade cadastradora: SUC5 - 5ª Região Militar.
EXAME TÉCNICO
Procedimentos aplicados
3.	Os procedimentos para exame, apreciação e registro de atos de pessoal encontram-se estabelecidos na Instrução Normativa TCU 78/2018 e na Resolução TCU 206/2007. Essas normas dispõem que os atos de pessoal disponibilizados por meio do e-Pessoal devem ser submetidos previamente a críticas automatizadas, com base em parâmetros predefinidos.
4.	As críticas das informações cadastradas na etapa de coleta do ato foram elaboradas e validadas levando-se em conta as peculiaridades de cada ato. Os itens verificados nessa etapa são inerentes a dados cadastrais, fundamentos legais, mapa de tempo, ficha financeira, assim como eventuais ocorrências de acumulação. Trata-se de verificações abrangentes, minuciosas e precisas e sem a necessidade de ação humana e, portanto, menos suscetíveis a falhas. As críticas aplicadas estão discriminadas no sistema, no Menu e-Pessoal, opção 'Crítica', que podem ser acessadas mediante concessão de perfil específico a servidores do TCU responsáveis pela análise.
5.	Além das críticas automatizadas, há verificação humana adicional no caso de haver alertas do sistema ou informações não formatadas, como esclarecimentos do gestor ou do controle interno.  
6.	As críticas também consideram os registros do Sistema Integrado de Administração de Recursos Humanos (Siape) . O Siape disponibiliza informações atualizadas sobre as parcelas que integram os proventos, diferentemente, portanto, do e-Pessoal, que informa as parcelas no momento do registro do ato. 
7.	Essa confrontação com o Siape fornece uma visão atual e verdadeira da situação, o que permite descaracterizar irregularidades e inconsistências que, embora constantes do e-Pessoal, já foram corrigidas.
8.	As verificações detectadas no ato encontram-se discriminadas na aba de pendências do ato no sistema e-Pessoal, bem como no espelho do ato contemplado por esta instrução.
Exame das Constatações
9.	Ato: 38031/2019 - Reversão - Interessado: NAPOLEÃO GUEDES 
1.4. 9.1.	Beneficiário: ESTHER GUEDES DAVID - CPF: XXX.432.969-XX - Filha
1.5. 9.2.	Parecer do Controle Interno: considerar o ato ilegal. 
Justificativa:  manifestação pela ilegalidade do ato, em razão de a beneficiária não preencher os requisitos legais, de acordo com o Parecer nº 0446/2017/CJACEAx/CGU/AGU, aprovado pelo Despacho nº 1077/2017/CAJCEx/AGU, da Consultoria Jurídica Adjunta ao Comando do Exército, de 13 de novembro de 2017, segundo o qual os requisitos específicos previstos no art. 30 da Lei nº 4.242/1963 devem ser preenchidos não apenas pelo ex-combatente, mas também por seus dependentes amparados por aquela lei, devido à natureza assistencial da pensão especial, conforme julgados reiterados do Superior Tribunal de Justiça (Precedentes: AgRg no REsp 1073262/SC, Rel. Ministro ARNALDO ESTEVES LIMA, QUINTA TURMA, julgado em 17/06/2010, DJe 02/08/2010, AgRg no Ag 1407008/RN, Rel. Ministro ARNALDO ESTEVES LIMA, PRIMEIRA TURMA, julgado em 21/08/2012, DJe 31/08/2012, AgInt no REsp 1609340/ES, Rel. Ministra ASSUSETE MAGALHÃES, SEGUNDA TURMA, julgado em 20/04/2017, DJe 02/05/2017) .
1.6. 9.3.	Constatação e análise: 
9.3.1.	O Controle interno emitiu parecer pela ilegalidade.
a. a.	Justificativa do Gestor de Pessoal: não há. Verificação efetuada no âmbito do TCU.
b. b.	Análise do Controle Interno:  não há. Verificação efetuada no âmbito do TCU.
c. c.	Análise da Equipe Técnica: ilegal
O amparo que concede o direito a percepção da aludida pensão às filhas dos instituidores é tratado na Lei nº 4.242, de 17 de julho de 1963, que em seu artigo 30, assim expressou-se:
'Art 30. É concedida aos ex-combatentes da Segunda Guerra Mundial, da FEB, da FAB e da Marinha, que participaram ativamente das operações de guerra e se encontram incapacitados, sem poder prover os próprios meios de subsistência e não percebem qualquer importância dos cofres públicos, bem como a seus herdeiros, pensão igual à estipulada no art. 26 da Lei n.º 3.765, de 4 de maio de 1960.            
Parágrafo único. Na concessão da pensão, observar-se-á o disposto nos arts. 30 e 31 da mesma Lei nº 3.765, de 1960.'
Entende-se que as herdeiras têm que atender as mesmas condições que deram ao instituidor o direito inicial ao benefício, quais sejam:
a)	ser incapaz, sem poder de prover os próprios meios de subsistência; e
b)	não perceber qualquer importância dos cofres públicos.
Esse também é o entendimento do Superior Tribunal de Justiça, conforme ilustra a ementa da seguinte deliberação publicada no DJe de 24/11/2015 (grifos inseridos) :
'ADMINISTRATIVO. PENSÃO ESPECIAL DE EX-COMBATENTE. LEI DE REGÊNCIA. DATA DO ÓBITO DO INSTITUIDOR. ART. 30 DA LEI N. 4.262/63. FILHA MAIOR. BENEFÍCIO DE NATUREZA ASSISTENCIAL. REQUISITOS ESPECÍFICOS. COMPROVAÇÃO. NÃO OCORRÊNCIA.
1. Trata-se, na origem, de Ação Ordinária contra a União objetivando a concessão de pensão especial de ex-combatente, por reversão do benefício inicialmente concedida à sua genitora.
2. Na hipótese dos autos, o falecimento do ex-combatente ocorreu na vigência das Leis 4.242/1963 e 3.765/1960.
3. Nos termos do art. 30 da Lei 4.242/1963, são requisitos para o pagamento da pensão especial de ex-combatente: 1) ser o ex-militar integrante da FEB, da FAB ou da Marinha; 2) ter efetivamente participado de operações de guerra; 3) encontrar-se o ex-militar, ou seus dependentes, incapacitados, sem poder prover os próprios meios de subsistência; e 4) não perceber nenhuma importância dos cofres públicos. Tais requisitos estendem-se também aos dependentes, que devem provar o seu preenchimento. Precedentes.
4. Incontroverso, nos autos, que a ora agravante percebe dos cofres públicos benefício previdenciário de aposentadoria e pensão decorrente do falecimento de seu marido (ex-servidor público) . Logo, não preenche um dos requisitos específicos do art. 30 da Lei 4.242/1963, qual seja, ser 'incapacitados, sem poder prover os próprios meios de subsistência' e não receber 'qualquer importância dos cofres públicos'. Agravo regimental improvido.' (AgRg no AgRg no REsp 1555454/SP, Ministro Relator HUMBERTO MARTINS, SEGUNDA TURMA, Julgamento: 17/11/2015) .'
1.7. 9.4.	O quadro resumo de ocorrências e, quando for o caso, o detalhamento da norma legal e da jurisprudência para a inconsistência acima elencada encontra-se no anexo II dessa instrução. 
1.8. 9.5.	É pertinente informar ainda que a Sra. ESTHER GUEDES DAVID recebe uma pensão pelo INSS desde 17/09/2018.
Encaminhamento do ato: 
1.9. 9.5.1.	Considerar ILEGAL e recusar registro do ato de Pensão especial de ex-combatente de NAPOLEÃO GUEDES do quadro de pessoal do COMANDO DO EXÉRCITO, com base nos arts. 71, inciso III, da Constituição Federal, 1º, inciso V, e 39, inciso II, da Lei 8.443/1992 e 260, § 1º, do Regimento Interno/TCU. 
CONCLUSÃO
10.	A abrangência e a profundidade das verificações levadas a efeito fundamentam convicção de que o ato 38031/2019 pode ser apreciado pela ilegalidade, em razão das irregularidades apontadas no item Exame das Constatações desta instrução, que representam afronta à legislação e à jurisprudência de referência
PROPOSTA DE ENCAMINHAMENTO
11.	Ante o exposto, com fundamento no art. 71, inciso III, da Constituição Federal, no art. 1º, inciso V, e art. 39, incisos I e II, da Lei 8.443/1992, no art. 260 do Regimento Interno/TCU, propõe-se considerar ILEGAL e recusar registro do ato de Pensão especial de ex-combatente de NAPOLEÃO GUEDES do quadro de pessoal do COMANDO DO EXÉRCITO, com base nos arts. 71, inciso III, da Constituição Federal, 1º, inciso V, e 39, inciso II, da Lei 8.443/1992 e 260, § 1º, do Regimento Interno/TCU, uma vez que a beneficiária não cumpre os requisitos legais para o recebimento da aludida pensão."
   	É o Relatório.

não há.

Procurador Rodrigo Medeiros de Lima.

PENSÃO ESPECIAL DE EX-COMBATENTE. ACUMULAÇÃO INDEVIDA. ILEGALIDADE DA CONCESSÃO E NEGATIVA DE REGISTRO DO CORRESPONDENTE ATO. Segundo o art. 30 da Lei 4.242/1963, é vedada a acumulação da pensão de ex-combatente com qualquer importância percebida dos cofres públicos, disposição essa extensiva aos herdeiros.

PENSÃO ESPECIAL DE EX-COMBATENTE (PEEC)

Secretaria de Fiscalização de Integridade de Atos e Pagamentos de Pessoal e de Benefícios Sociais - Sefip.

Em exame ato de reversão de Pensão Especial de ex-Combatente - PEEC deferida pela 5ª Região Militar junto ao Comando do Exército, em favor da Sra. Esther Guedes David a partir do falecimento do Sr. Napoleão Guedes.   
2.	A Secretaria de Fiscalização de Integridade de Atos e Pagamentos de Pessoal e de Benefícios Sociais - Sefip, após examinar o ato acima descrito, a partir de críticas e rotinas informatizadas, concluiu que a concessão deve ser considerada ilegal, tendo em vista que a beneficiária não cumpre os requisitos legais para a percepção da PEEC ora em análise. 
3.	O MP/TCU concordou com o encaminhamento alvitrado pela unidade especializada. 
4.	Conforme a peça 3 (p. 1) , o óbito do ex-combatente, Sr. Napoleão Guedes, ocorreu em 28/02/1984, quando estava em vigor a Lei 4.242/1963, que assim dispunha:
"Art 30. É concedida aos ex-combatentes da Segunda Guerra Mundial, da FEB, da FAB e da Marinha, que participaram ativamente das operações de guerra e se encontram incapacitados, sem poder prover os próprios meios de subsistência e não percebem qualquer importância dos cofres públicos, bem como a seus herdeiros, pensão igual à estipulada no art. 26 da Lei n.º 3.765, de 4 de maio de 1960." 
5. 	Como se vê, o art. 30 da Lei 4.242/1963 veda a acumulação da pensão de ex-combatente com qualquer importância percebida dos cofres públicos e requer do (a) beneficiário (a) a condição de ser incapaz de prover os próprios meios de subsistência, não havendo quaisquer ressalvas acerca dessas restrições.
6.	Nessa linha de entendimento, pode-se mencionar os seguintes precedentes, colhidos da ferramenta de consulta deste Tribunal intitulada Jurisprudência Selecionada:
Acórdão 5955/2021-TCU-Segunda Câmara (relator Ministro-Substituto André de Carvalho) 
"A pensão especial de que trata o art. 30 da Lei 4.242/1963, concedida a ex-combatente incapacitado ou a seus dependentes, ante sua natureza assistencial, não é acumulável com benefícios previdenciários ou com qualquer importância percebida dos cofres públicos e requer do beneficiário a condição de ser incapaz de prover os próprios meios de subsistência."
Acórdão 3073/2019-TCU-Segunda Câmara (de minha relatoria) 
"A pensão especial de ex-combatente de que trata a Lei 4.242/1963 não é acumulável com benefícios previdenciários ou com qualquer importância percebida dos cofres públicos e requer do beneficiário a condição de ser incapaz de prover os próprios meios de subsistência, não havendo quaisquer ressalvas acerca dessas restrições."
Acórdão 1756/2018-TCU-Primeira Câmara (relator Ministro Walton Alencar Rodrigues) 
"A pensão especial a ex-combatente de que trata a Lei 4.242/1963 não é acumulável com benefícios previdenciários. Apenas as pensões previstas no art. 53 da ADCT da CF/88 e na Lei 8.059/1990 permitem tal acumulação, contudo essas normas não contemplam a filha maior não inválida."
7.	O mesmo posicionamento é compartilhado pelo Superior Tribunal de Justiça, consoante o decidido no Agravo Regimental 1555454/SP (Ministro Relator Humberto Martins, Segunda Turma, Julgamento: 17/11/2015) , assim ementado: (grifos acrescidos) 
"ADMINISTRATIVO. PENSÃO ESPECIAL DE EX-COMBATENTE. LEI DE REGÊNCIA. DATA DO ÓBITO DO INSTITUIDOR. ART. 30 DA LEI N. 4.262/63. FILHA MAIOR. BENEFÍCIO DE NATUREZA ASSISTENCIAL. REQUISITOS ESPECÍFICOS. COMPROVAÇÃO. NÃO OCORRÊNCIA.
1. Trata-se, na origem, de Ação Ordinária contra a União objetivando a concessão de pensão especial de ex-combatente, por reversão do benefício inicialmente concedida à sua genitora.
2. Na hipótese dos autos, o falecimento do ex-combatente ocorreu na vigência das Leis 4.242/1963 e 3.765/1960.
3. Nos termos do art. 30 da Lei 4.242/1963, são requisitos para o pagamento da pensão especial de ex-combatente: 1) ser o ex-militar integrante da FEB, da FAB ou da Marinha; 2) ter efetivamente participado de operações de guerra; 3) encontrar-se o ex-militar, ou seus dependentes, incapacitados, sem poder prover os próprios meios de subsistência; e 4) não perceber nenhuma importância dos cofres públicos. Tais requisitos estendem-se também aos dependentes, que devem provar o seu preenchimento. Precedentes.
4. Incontroverso, nos autos, que a ora agravante percebe dos cofres públicos benefício previdenciário de aposentadoria e pensão decorrente do falecimento de seu marido (ex-servidor público) . Logo, não preenche um dos requisitos específicos do art. 30 da Lei 4.242/1963, qual seja, ser 'incapacitados, sem poder prover os próprios meios de subsistência' e não receber 'qualquer importância dos cofres públicos'. Agravo regimental improvido."
8. 	De acordo com a Sefip, a Sra. Esther Guedes David percebe, além da Pensão Especial de ex-Combatente, outro benefício previdenciário pago pelo Instituto Nacional do Seguro Social - INSS, desde 17/9/2018. 
9. 	Nesse contexto, a concessão de Pensão Especial de ex-Combatente em favor da Sra. Esther Guedes David deve ser considerada ilegal, com a negativa de registro do correspondente ato. 
10. 	Cabe, ainda, determinar ao órgão de origem que suspenda os pagamentos decorrentes do ato ora impugnado, sem prejuízo de aplicar a orientação fixada no Verbete 106 da Súmula de Jurisprudência do TCU às parcelas indevidamente recebidas pela interessada.
11. 	Deve-se igualmente determinar ao órgão de origem que comunique a beneficiária sobre a deliberação do Tribunal, alertando-a de que o efeito suspensivo proveniente da interposição de eventuais recursos não a exime da devolução dos valores percebidos indevidamente após a respectiva notificação, caso esses não sejam providos. Após, devem ser remetidos ao Tribunal documentos comprobatórios de que a interessada foi cientificada da deliberação desta Corte.
12.	Por fim, esclareço que o ato em questão deu entrada nesta Corte de Contas em 2020, não se aplicando a recente sistemática definida pelo Plenário, mediante o Acórdão 122/2021 (rel. min. Walton Alencar Rodrigues) , na linha de observar o Recurso Extraordinário 636.553, em que foi fixado prazo de cinco anos para que o TCU registre os atos de concessão inicial de aposentadoria, reforma ou pensão, após o qual serão considerados "tacitamente registrados", podendo posteriormente o ato que contenha alguma ilegalidade ser submetido ao procedimento de revisão de ofício, com base no art. 54 da Lei 9.784/1999 c/c o art. 260, § 2º, do Regimento Interno/TCU.
	Ante o exposto, voto por que seja adotada a deliberação que ora submeto a este Colegiado.
TCU, Sala das Sessões, em 23 de novembro de 2021.
MARCOS BEMQUERER COSTA
Relator